臺灣臺東地方法院民事判決
                                     109年度重訴字第13號
原      告  吳榮松  
            吳榮次  
共      同
訴訟代理人  陳明欽律師
            黃亦揚律師
被      告  吳宗全  
訴訟代理人  劉錦隆律師
上列當事人間請求所有權移轉登記事件，經臺灣士林地方法院10
9年度重訴字第121號民事裁定移送前來，本院於民國110年3月24
日言詞辯論終結，判決如下：
    主      文
被告應將如附表所示之土地所有權應有部分10分之4，分別移轉
登記應有部分10分之2予原告吳榮松或其指定之人、原告吳榮次
或其指定之人。
訴訟費用由原告負擔。
    事實及理由
一、原告主張：原告與訴外人即被告父親吳榮裕、訴外人盧俊豪
    等4人於民國81年3月6日簽立「契結書」（下稱系爭契約）
    ，約定共同出資新臺幣（下同）3,200萬元，購買坐落臺東
    市○○段0000○0000○0000○0000○000000○00○0○00○○○○○○○段000
    0地號）地號等5筆土地，約定原告2人、吳榮裕、盧俊豪各
    分得系爭土地持分之10分之2、10分之2、10分之5、10分之1
    ，並約定借名登記於吳榮裕名下，嗣上開5筆土地於85年1月
    10日因分割而增加豐田段1425-1、1426-1、1428-1、1430-3
    、1430-4、1430-5地號等6筆土地（上開11筆土地合稱為系
    爭土地），原告、盧俊豪與吳榮裕就系爭土地已成立借名登
    記關係(下稱系爭借名登記關係)。嗣吳榮裕於85年9月26日
    死亡後，系爭借名登記關係應為其繼承人所繼受，而被告於
    吳榮裕遺產分割後，於98年11月13日以分割繼承為原因單獨
    登記為系爭土地所有權人，自為系爭借名登記關係效力所及
    ，而原告已於109年1月9日民事聲請調解狀中向被告表示終
    止系爭土地之借名登記契約，該聲請狀繕本並已送達被告，
    系爭借名登記關係業已終止，被告即無權繼續保有原告權利
    比例範圍之登記利益。為此爰類推適用民法第541條第1、2
    項及依同法第179條、第767條第1項等規定，請求被告將依
    上揭權利比例將系爭土地應有部分移轉登記予原告等語。並
    聲明：如主文第1項所示。
二、被告則以：系爭契約雖約定由吳榮裕登記為其與原告、盧俊
    豪共同出資購買土地之所有權人，而可認就系爭土地有借名
    登記關係，惟該借名登記關係亦應類推適用民法委任契約之
    規定，以出名人死亡時為借名登記關係消滅之時點，而吳榮
    裕業於85年9月26日死亡，系爭借名登記關係自此時即已消
    滅，故原告請求被告依如附表所示權利比例為系爭土地所有
    權移轉登記之請求權時效應自85年9月26日起算，迄至100年
    9月26日已時效消滅，茲以時效為抗辯；又原告於受系爭土
    地所有權移轉登記前，既非系爭土地所有權人，自無從依民
    法第767條第1項請求被告為系爭土地所有權移轉登記等語。
    並為答辯聲明：原告之訴駁回。
三、本件不爭執事項（見本院卷第222-223頁）：
  ㈠系爭契約為原告、吳榮裕、盧俊豪所簽立，其上載明吳榮裕
    、吳榮松、吳榮次、盧俊豪共同出資承購臺東市○○段0000○0
    000○0000○0000○000000地號共5筆土地（即系爭土地分割前
    之地號），並約定：「一、以吳榮裕之名辦理產權登記為所
    有權人。」「二、四人持分為吳榮裕持分十分之五，吳榮松
    持分十分之二，吳榮次持分十分之二，盧俊豪持分十分之一
    。」，而成立借名登記契約。系爭土地之原地號及分割（重
    測）後地號，及原告依系爭契約就系爭土地之權利比例，如
    附表所示。
  ㈡被告為吳榮裕之子，吳榮裕於85年9月26日死亡，被告為其繼
    承人之一，吳榮裕之繼承人業已為遺產分割，系爭土地由被
    告單獨繼承並於98年11月3日登記為所有權人。
  ㈢豐田段1425地號土地係吳榮裕於81年3月13日以買賣為登記原
    因而登記為所有權人，該地號因分割而增加豐田段1425-1地
    號之所有權人為吳榮裕。嗣被告於98年11月3日以分割繼承
    為登記原因登記為此2筆土地之所有權人。
  ㈣豐田段1426地號土地係吳榮裕於81年3月13日以買賣為登記原
    因而登記為所有權人，該地號因分割而增加豐田段1426-1地
    號之所有權人為吳榮裕。嗣被告於98年11月3日以分割繼承
    為登記原因登記為所有權人。
  ㈤豐田段1428地號土地係吳榮裕於81年3月13日以買賣為登記原
    因而登記為所有權人，該地號因分割而增加豐田段1428-1地
    號之所有權人為吳榮裕。嗣被告於98年11月3日以分割繼承
    為登記原因登記為此2筆土地之所有權人。
  ㈥豐田段1430地號土地係吳榮裕於81年3月13日以買賣為登記原
    因而登記為所有權人，該地號因分割所增加豐田段1430-3、
    1430-4地號之所有權人均為吳榮裕。嗣被告於98年11月3日
    以分割繼承為登記原因登記為此3筆土地之所有權人。
  ㈦豐田段1430之2地號土地係吳榮裕於81年3月13日以買賣為登
    記原因而登記為所有權人，該地號因分割所增加豐田段1430
    -5地號之所有權人為吳榮裕，嗣豐田段1430之2地號經重測
    後改為臺東市○○段0000地號。嗣被告於98年11月3日以分割
    繼承為登記原因登記為此2筆土地之所有權人。
  ㈧原告已於109年1月9日民事聲請調解狀中，向被告表示終止系
    爭土地之借名登記契約，該聲請狀繕本於109年1月22日寄存
    在被告住所地之臺北市政府警察局士林分局天母派出所。
四、本件爭點：
  ㈠吳榮裕就系爭契約之權利義務，是否因其繼承人為遺產分割
    後，由被告單獨繼承系爭土地所有權，而為被告單獨繼承系
    爭契約之權利義務？
  ㈡系爭借名登記關係之成立目的為何？該目的是否業已成就？
  ㈢系爭借名登記關係，是否因吳榮裕死亡而終止？
    ⒈若是，原告主張類推適用民法第541條第1、2項及依民法第
      179條、第767條第1項請求被告依如附表所示之權利比例
      移轉系爭土地所有權予原告或其指定之人，其請求權消滅
      時效何時起算？
    ⒉若否，原告主張系爭借名登記關係已因本件民事聲請調解
      狀送達被告，類推適用民法第549條第1項而終止，並可類
      推適用民法第541條第1、2項及依民法179條、767條第1項
      請求如主文第1項所示，有無理由？
五、本院之判斷：
　㈠吳榮裕就系爭契約之權利義務已為被告單獨繼承，被告應依
    系爭借名登記關係負出名人責任。
　　⒈按繼承人自繼承開始時，承受被繼承人財產上之一切權利
      義務；繼承人有數人時，在分割遺產前，各繼承人對於遺
      產全部為公同共有，民法第1148條第1項、第1151條定有
      明文。又我國民法關於遺產之分割係採移轉主義，由繼承
      人全體相互移轉其應繼分，使各繼承人就分得之遺產取得
      單獨所有權，故遺產分割後，除別有約定外，該遺產所附
      屬之契約關係僅對於分得該遺產所有權之繼承人繼續存在
      (最高法院91年度台上字第1064號民事判決意旨參照)，此
      亦為民法第1168條賦予繼承人就其因分割而得之遺產存有
      瑕疵時，得對他繼承人主張負與出賣人同一擔保責任之規
      定所由設。易言之，倘繼承人間已為遺產之分割，自應各
      自承受所分得遺產所屬之權利義務。
　　⒉查系爭契約為原告、吳榮裕、盧俊豪所簽立，約定共同出資系爭土地並借名登記在吳榮裕名下；而被告為吳榮裕之子，吳榮裕於85年9月26日死亡後，其繼承人業已為遺產分割，系爭土地由原告單獨繼承並於98年11月3日登記為所有權人等情，已如上揭三、㈠、㈡所述。揆諸上揭說明，被告於吳榮裕死亡後，既因遺產分割而單獨登記為系爭土地所有權人，是吳榮裕就系爭土地之系爭借名登記關係，自為被告單獨繼承，自應由被告負系爭借名登記關係之出名人責任。
　㈡原告雖未證明系爭借名登記關係之成立目的為「重劃獲利」
    ，惟依被告所辯原告、吳榮裕、盧俊豪共同購買系爭土地之
    目的係「置產」以觀，系爭借名登記關係之成立目的亦尚未
    成就。
　　⒈原告雖以其與吳榮裕、盧俊豪簽立系爭契約共同出資購買
      系爭土地之目的在於「重劃獲利」，並因吳榮裕佔大股，
      始由吳榮裕登記為系爭土地所有權人（見本院卷第217-21
      8頁)，並主張系爭土地既尚未重劃，故系爭借名登記關係
      之成立目的尚未成就，自不因吳榮裕死亡而歸於消滅。惟
      此節為被告所否認，原告復未提出何證據以實其說，自難
      逕予採信。
　　⒉然依系爭土地為原告、吳榮裕、盧俊豪所共同出資購買，
      及依被告所辯購買系爭土地之目的係在「置產」等情以觀
      ，參酌一般社會交易常情，堪認原告、吳榮裕、盧俊豪購
      買系爭土地之原始目的在投資置產，且此目的並不因系爭
      土地日後是否經重劃獲利為處分條件而有所不同。從而，
      系爭土地於原告、吳榮裕、盧俊豪處分或因他故而予終止
      借名登記關係前，該以吳榮裕名義登記為所有權人之「投
      資置產」需求，始終存在，縱於吳榮裕死亡後，系爭借名
      關係亦為其繼承人繼承而無並不同，足認系爭借名登記關
      係不因吳榮裕死亡而有目的成就當然消滅或終止之情形。
　㈢系爭借名登記關係於109年2月2日（即原告終止系爭借名登記
    關係意思表示到達被告時）生終止效力，並自此時起算請求
    權時效。
　　⒈按借名登記契約終止或消滅後，借名人始得請求出名人返
      還借名登記之財產，故返還請求權消滅時效，應自借名登
      記關係終止或消滅時起算。次按委任關係，因當事人一方
      死亡、破產或喪失行為能力而消滅。但契約另有訂定，或
      因委任事務之性質不能消滅者，不在此限，民法第550條
      定有明文。而借名登記契約，係以當事人間之信任為基礎
      ，性質上與委任契約相同，自得類推適用上開法條之規定
      。又解釋意思表示，應探求當事人之真意，不得拘泥於所
      用之辭句，民法第98條定有明文。所謂探求當事人之真意
      ，應從該意思表示所根基之原因事實、締約目的、社會通
      念、交易習慣、一般客觀情事及當事人所欲使該意思表示
      發生之法律效果而為探求，並將誠信原則涵攝在內，藉以
      檢視其解釋結果是否符合公平原則（最高法院109年度台
      上字第190號、110年度台上字第609號民事判決意旨參照
      ）。
　　⒉查系爭借名登記關係不因吳榮裕死亡而有目的成就當然消
      滅或終止之情形，已如上揭㈡、⒉所述；再審視系爭契約中
      並未就系爭借名登記關係之終止為任何約定，是被告抗辯
      系爭借名登記關係因吳榮裕死亡而當然消滅或終止，自屬
      無據。
　　⒊原告已於109年1月9日民事聲請調解狀中，向被告表示終止
      系爭土地之借名登記契約，該聲請狀繕本於109年1月22日
      寄存在被告住所地之臺北市政府警察局士林分局天母派出
      所，已如前揭三、㈧所述，依民事訴訟法第138條第2項之
      規定，於109年2月2日發生送達效力，自以此時為原告終
      止系爭借名登記關係意思表示到達被告並生終止效力之時
      點，故本件原告各項請求權基礎之消滅時效，自應自此時
      起算。而上開聲請狀中，原告既已同時為如主文第1項之
      請求（見士林地院卷第11-16頁），是被告抗辯原告本件
      請求已罹於請求權時效，自屬無據。
　㈣原告請求被告為主文第1項所示，為有理由。
　　⒈按借名契約終止後，借名人給付之目的即歸於消滅，出名
      人仍保有系爭土地之所有權登記，自屬不當得利，應將所
      有權移轉登記予借名人之繼承人，以返還其無法律上原因
      所受之利益，俾矯正欠缺法律關係之財貨損益變動之狀態
      。又借名登記關係消滅後，借名人固得請求出名人之繼承
      人返還借名登記財產，惟此屬債之請求權，非謂借名登記
      財產本身即借名人之財產。是於借名登記關係終止後，出
      名人雖負有返還借名財產與借名人之義務，然於返還之前
      ，仍應為法律上之所有權人（最高法院99年度台上字第14
      22號、109年度台上字第89號民事判決意旨參照）。
　　⒉查原告終止系爭借名登記關係之意思表示業於109年2月2日
      送達被告，並生終止系爭契約效力，已如上揭㈢、⒊所述；
      又原告依系爭契約就系爭不動產之權利比例各為10分之2
      ，亦為兩造所不爭執（見前揭三、㈠）。從而，原告類推
      適用民法第541條第2項及依民法第179條之規定，請求被
      告為主文第1項之所有權移轉登記，自屬有據。
　　⒊至原告依民法第767第1項請求被告為主文第1項之所有權移
      轉登記部分，因原告於被告於返還借名財產前，並非系爭
      土地之所有權人，揆諸上揭說明，其此部分主張（攻防方
      法）自無理由，附此敘明。
六、綜上所述，原告類推適用民法第549條終止系爭借名登記關
    係，並類推適用第541條第2項及依民法第179條之規定，請
    求被告為主文第1項之所有權移轉登記，為有理由，應予准
    許。
七、本件事證已臻明確，兩造其餘攻擊防禦方法暨舉證，經審酌
    後認與判決結果不生影響，爰不一一論述，併此敘明。
八、訴訟費用負擔之依據：民事訴訟法第78條。 
中    華    民    國   110    年    4     月    12    日
                  民事第一庭  審判長法  官  楊憶忠
                                    法  官  施伊玶
                                    法  官  李立青
以上正本係照原本作成。
如對本判決上訴，須於判決送達後20日內向本庭提出上訴狀。如
委任律師提起上訴者，應一併繳納上訴審裁判費。
中　　華　　民　　國　　110 　年　　4 　　月　　12　　日
                                    書記官  劉雅文
附表：
編號 原地號 分割（重測）後地號 原告權利比例  1 臺東市○○段0000地號 臺東市○○段0000地號 原告吳榮松、吳榮次各10分之2。   臺東市○○段000000地號   2 臺東市○○段0000地號 臺東市○○段0000地號    臺東市○○段000000地號   3 臺東市○○段0000地號 臺東市○○段0000地號    臺東市○○段000000地號   4 臺東市○○段0000地號 臺東市○○段0000地號    臺東市○○段000000地號    臺東市○○段000000地號   5 臺東市○○段000000地號 臺東市○○段0000地號（由臺東市○○段000000地號重測後改編）    臺東市○○段000000地號